臺灣高等法院刑事判決　　　　　　93年度交上更(一)字第10號
上　訴　人
即　被　告　乙○○
上列上訴人因過失致死案件，不服臺灣基隆地方法院89年度交訴
字第43號，中華民國89年11月22日第一審判決（起訴案號：臺灣
基隆地方法院檢察署89年度偵字第2639號），提起上訴，判決後
，經最高法院撤銷發回更審，本院判決如下：
    主  文
原判決撤銷。
乙○○從事業務之人，因業務上之過失致人於死，處有期徒刑拾
月。緩刑肆年。
    事  實
一、乙○○係基隆客運股份有限公司（下稱基隆客運）司機，擔
    任營業大客車駕駛工作，為從事業務之人。民國89年6 月20
    日晚間7時10分許，乙○○駕駛基隆客運車號ＦＩ－347號之
    營業大客車，由基隆市○○路出發，右轉孝二路欲直行往31
    號橋方向行駛，而於行經基隆市○○路66號附近，即由內側
    車道（即內側第1車道）往中內車道（即內側第2車道）變換
    時，原應注意汽車行駛時，駕駛人應注意兩車併行之間隔，
    並隨時採取必要之安全措施，而依當時天候為晴天，夜間有
    照明且視線清楚，道路為柏油路面且路面乾燥等情形，又無
    不能注意之情事，竟疏未注意與在其左側騎乘車號ＧＰＮ－
    569 號重型機車之許享全保持安全距離，適斯時因不明原因
    向右偏移行車動線之許享全亦同未注意兩車併行之間隔並採
    取必要之安全措施，致乙○○所駕駛之大客車左側車身擦撞
    許享全所騎乘之機車右把手，使許享全人車倒地，許享全並
    遭大客車左後車輪輾壓背部，導致右側胸肋骨折，胸腹腔內
    出血及出血性休克，經送醫後延至當日晚間八時許不治死亡
    。乙○○於肇事後，留在現場，並在有偵辦犯罪職務之公務
    員發覺前，向到場之警察自首而接受裁判。
二、案經基隆市警察局第一分局報請台灣基隆地方法院檢察署檢
    察官相驗後自動檢舉偵查起訴。
    理  由
一、訊據上訴人即被告乙○○對於案發時其係基隆客運司機，為
    從事業務之人，在上開時、地，其所駕駛之大客車左後輪碾
    壓被害人許享全致死之事實，固直承不諱，惟矢口否認有何
    業務過失致死犯行，辯稱：許享全所騎乘之機車，係因閃避
    計程車煞車失控而滑倒，其係處於猝不及防之情形下而輾壓
    許享全，許享全所騎機車之右把手並未與其所駕駛公車發生
    擦撞，證人方亮怡之證詞，前後並不一致，對於許享全之死
    亡，其並無過失可言，原審量刑過重云云。
二、經查：
  (一)被告所駕駛之ＦＩ－347 號營業大客車，依警繪現場圖所示
    ，該車斜停於孝二路內側第2車道，左前輪距離內側第2與第
    1車道間之車道線約1‧1公尺，左後輪距離車道線則為0‧8
    公尺，左後輪距離血跡處14‧6公尺，車頭朝南，機車刮地
    痕長約3‧4公尺，刮地痕起點距離車道線約0‧4公尺，終點
    距離車道線約0‧3公尺，血跡至刮地痕約1‧5公尺，當時天
    候為晴天，夜間有照明且視線清楚，道路為柏油路面且路面
    乾燥等情，有道路交通事故調查報告表及照片多張在卷（見
    相驗卷第4 至17頁）可稽。另依證人即在場目睹車禍發生情
    形之方亮怡於警訊時證稱：「當時我是搭乘計程車在孝二路
    66號前下車，看見基隆客運營業大客車沿孝二路直行，而在
    外側車道左後車身與一部重機車發生擦撞，便馬上打『119
    』報警。當時我沒看見營業大客車左後車輪往死者許享全身
    上碾過，但目睹該車左後側與重機車發生擦撞，而後重機車
    倒地，死者許享全倒地等待救護送醫。當時雙方時速均很慢
    ，約2、3十公里左右。」（見警訊卷第6、7頁），另其於偵
    查中證稱：「6月20日晚上7點10分，我搭計程車在孝二路下
    車，已經下計程車，就看到公車走孝二路要往31號橋。機車
    與公車同一方向，公車在內側車道，機車在外側車道，我看
    到時機車與公車已經相撞了。公車司機坐的那一邊，大概是
    右後輪（應為左後輪）前方大約1 公尺的位置撞到機車的車
    身，機車就往外側倒，我猜想公車一定會碾過機車騎士，我
    不敢看，等我過了幾秒鐘把手放下來之後，機車騎士已倒在
    地上，公車已往前行駛約10公尺。公車司機在撞到人之後仍
    然往前走，我大喊司機，叫司機下車，司機便下車。我沒有
    看到什麼計程車，：：。」等語（見相驗卷第20、21頁），
    又於原審審理時到庭證稱：「當天我是在孝二路下車，面向
    基隆港區，肇事的基隆客運大巴士在我計程車的後面，我當
    時正好看到有車禍發生。當時我下車是自計程車的右門下車
    後，往後面走約三步路，就看到基隆客運與機車的把手有擦
    撞。當時機車騎士就倒在客運車的後輪附近，當時客運車還
    往前行駛，我還去叫客運司機停車。當時機車是行駛於孝二
    路第4車道（即內側第1車道），客運車是介於第3、第4車道
    （即內側第1、2車道）的中間行駛，當時雙方的車速都不是
    很快。」等語（見原審卷第30頁），而被害人車禍後，其中
    其右上臂後部有擦拖傷，左腹側部往背胛出現輪胎轉印痕，
    此有臺灣基隆地方法院檢察署驗斷書在卷（見相驗卷第27頁
    反面、28頁）可稽，則參酌上情及被害人前述受傷部位，暨
    被害人機車前述之刮地痕走向、位置與被告所駕大客車肇事
    後呈右斜之延伸等跡證觀之，應足認定係被告駕駛大客車往
    31號橋方向行駛，而於行經基隆市○○路66號附近，即由內
    側車道（即內側第1車道）往中內車道（即內側第2車道）變
    換時，疏未與在其左側騎乘車號ＧＰＮ－569 號重型機車之
    被害人保持安全距離，致其所駕駛之大客車左側車身擦撞被
    害人騎乘之機車右把手，使被害人人車倒地，並遭大客車左
    後車輪輾壓胸背部，導致死亡。
  (二)被告雖辯稱證人方亮怡所為證詞前後不一，且被害人所騎乘
    之機車，係因閃避計程車而失控滑倒，並滑至公車底而遭輾
    壓，其死亡並非被告之過失行為所致云云。惟查證人方亮怡
    上開三次證詞，並無任何矛盾之處，其在孝二路66號前內側
    第1車道，自計程車之右側車門下車，往回走約3步後，面向
    基隆港區，目睹大客車與機車發生擦撞，除證人方亮怡所搭
    乘之計程車在其身後之外，在其前方之現場並無其他計程車
    ，亦無任何車輛阻礙其視線，且證人方亮怡下車之後已走約
    3 步，始看見機車與大客車發生擦撞，則被害人所騎乘之機
    車，亦非為閃避證人方亮怡搭乘之計程車而滑倒之事實，應
    堪認定（方亮怡於偵查中所稱公車在內側車道，機車在外側
    車道，應係指公車在內側第2車道，佔用部分內側第1車道，
    機車則在內側第1 車道）。再者，證人方亮怡於本院上訴審
    法官訊問時仍堅稱親眼看到被告撞到被害人機車把手（見本
    院上訴卷第52頁），雖其先稱：「（問：當時看到的狀況如
    何？）我在孝二路路邊下車，我從右邊下車，往回走，走約
    3 步，計程車也有看到，那天車子很多，被告是從忠一路右
    轉孝二路時插入內車道擦撞到死者的機車，機車就倒地，但
    要壓過去時我不敢看，被告之車走約10公尺，我就說你撞到
    人還開走，我喊了他才停下來，我就打119 報警。」（見本
    院上訴卷第52頁），惟究係如何擦撞仍語意不清，本院上訴
    審法官乃進一步追問，其又結證稱：「（問：提示被告所畫
    位置圖有何意見？）我知道客運是從忠一路出來，當時我沒
    有看他彎出來。」、「（問：對你在本院前次供詞有何意見
    ？（提示並告以要旨）我看到車禍當時的狀況是從紅磚人行
    道算過來公車跨越在（內側）1、2車道上，公車擦撞到死者
    的機車手把，被告肇事後他要走，我喊住他，才停在第2 車
    道上，我的意思是客運都是從忠一路右轉孝二路，並不是被
    告右轉孝二路的時候擦撞到死者的機車。」等語（見本院上
    訴卷第105、106頁），核其各次所證，並無矛盾之處，被告
    前揭所辯，應無足採。
  (三)又被害人所騎乘之機車，其右邊把手與被告所駕駛之大客車
    左側車身擦撞，此由本案卷附照片顯示被害人所騎機車右把
    手前飾板下緣有擦痕，車身右側附載座人踏板邊緣亦有擦痕
    ( 見基隆市警察局第一分局刑事案件偵查卷第19頁、第20頁
    頁，中央警察大學鑑定書第2頁)，雖大客車車身未留下接觸
    痕跡，惟很可能係大客車與機車接觸位置 (例如把手）與貼
    有廣告物之大客車車身的擦撞力道很小，加以兩者材質及摩
    擦係數之影響，而未留下明顯之擦撞痕跡。但就大客車廣告
    物之高度、機車運行時之側向寬度 (把手較為突出）、擦碰
    撞處之可能材質等因素綜合研判，系爭機車右把手與大客車
    左側側身輕微擦撞之可能性極高 (見中央警察大學鑑定書第
    5 頁），是被告辯稱：被害人所騎機車之右把手並未與其所
    駕駛公車發生擦撞云云，尚無可採。至於警繪現場圖中，許
    享全所騎機車後方留有一約5.75公尺長之疑似煞車痕，該煞
    車痕之右側留有一長約3.4 公尺的刮地痕，而煞車痕與機車
    刮地痕併排存在，似與常理不符，且肇事地點係交通頻繁之
    公用道路，路面極可能留有其他車輛過往所遺煞車痕跡，且
    依卷附照片，該煞車痕與公車輪胎之形狀亦不相同，其痕跡
    亦與許享全所騎機車輪胎寬度不符，顯然該煞車痕應與本案
    無關 (見中央警察大學鑑定書第4頁)，附此敘明。
  (四)被害人因本件車禍受傷死亡，經檢察官督同法醫相驗屬實，
    有相驗筆錄、相驗屍體證明書、驗斷書在卷（見相驗卷第19
    至29頁）可證。
  (五)本件交通事故經本院囑託中央警察大學鑑定，該鑑定機關依
    現場散落物與痕跡狀況、車輛損壞情形、傷亡情形等，將肇
    事過程重建，並依兩車事故前之運行軌跡，推定碰撞型態及
    碰撞地點，認本案事故發生之過程為被害人所騎機車有向右
    偏移行車方向之情形，惟其原因不明 (可能欲閃避前方臨時
    停車或違規停車車輛），但偏移過程未注意右側併行之大客
    車，而與當時亦逐漸往右側偏移，且疏未注意左側併行機車
    之大客車發生擦撞，機車駕駛人即被害人許享全與大客車駕
    駛人即被告乙○○同向行進間互未保持併行之間隔，同為肇
    事原因，此有中央警察大學94年1月26日校鑑科字第0930004
    336 號函暨所附鑑定書在卷可憑，益徵被告所辯無過失為不
    實。況被告於檢察官偵查中，即坦承本件車禍其有過失（見
    相驗卷第22頁反面），其嗣後所辯顯係事後卸責之詞。至於
    臺灣省車輛行車事故覆議鑑定委員會鑑定結果雖認定：「依
    被害人受傷部位（右上臂後部有擦挫（拖）傷，左腹側部往
    背胛出現輪胎轉印痕）及許車（即被害人機車）刮地痕走向
    、位置與羅大客車（即被告所駕大客車）肇事後呈右斜之延
    伸等跡證研析，羅大客車由內側車道（即內側第1 車道）往
    中內車道（即內側第2 車道）變換時，由後擦撞左前許機車
    （即被害人機車）之可能性較大」，有該會90年4月6日府覆
    議字第900379號函在卷可憑（見本院上訴卷第38頁），惟該
    鑑定並未詳細說明大客車由後擦撞左前許享全所駕機車之緣
    由，與目擊證人所證兩車係併行之情形亦有未合，所謂自後
    擦撞之鑑定結果，尚難採用。另臺灣省基宜區車輛行車事故
    鑑定委員會則以須再向目擊證人進一步確認為由，未作詳細
    之鑑定，僅認被告於輾及被害人後疏未立即煞停處理 (見原
    審卷第19至21頁，本院上訴卷第34頁），均尚不足為被告有
    利之認定，附此敘明。
  (六)又被告於肇事後，有留在現場，並在有偵辦犯罪職務之公務
    員發覺前，向到場之警察自首而接受裁判之事實，已據證人
    即到場警員張文良證稱：「（問：本件車禍你是最先趕到現
    場的警員？）是的，我是接獲報案，是情務中心通知。」、
    「（問：現場情況如何？）死者躺在現場，救護車也到現場
    ，死者準備抬上救護車，被告也在現場，我到了就通知交通
    隊到現場畫圖。」、「（問：到現場是否知道肇事者是何人
    ？）當場我問被告如何發生，他說聽到碰一聲，然後左後車
    輪就把死者壓過去，他有承認他是肇事者，就帶回警局製作
    筆錄。」等語（見本院上訴卷第103、104頁），而打電話報
    警之證人方亮怡復證稱伊報案時，因警察未問肇事者，所以
    伊未回答等語（見本院上訴卷第107 頁），再參諸本院上訴
    審法院向警察機關函調本件車禍報案資料，均無報案者指明
    肇事者為誰之資料，此有基隆市警察局90年8 月20日基警勤
    字第46036 號函附之資料在卷（見本院上訴卷第112至118頁
    ）為憑，是警察接獲報案時，顯然不知何人為肇事者，甚為
    灼然，則被告之行為自屬自首，亦可認定。
三、按汽車行駛時，駕駛人應注意兩車併行之間隔，並隨時採取
    必要之安全措施，道路交通安全規則第94條第3 項定有明文
    。被告駕車自應注意上開規定，且依當時天候為晴天，夜間
    有照明且視線清楚，道路為柏油路面且路面乾燥等情形，並
    無不能注意之情事，竟未注意前開規定因而肇事，致許享全
    受傷死亡，足認被告具有過失，且其過失行為與被害人之死
    亡間有相當因果關係存在，被告自應就其過失負責。本件事
    證明確，被告犯行應堪認定。
四、查被告係營業大客車司機，擔任營業大客車駕駛工作，為從
    事業務之人，其因業務上之過失致人於死，核其所為，係犯
    刑法第276條第2項之業務過失致人於死罪。被告於肇事後，
    留在現場，並在有偵辦犯罪職務之公務員發覺前，向到場之
    警察自首而接受裁判，已如前述，核與刑法第62條前段自首
    減刑規定相符，應減輕其刑。
五、原審對被告予以論罪科刑，固非無見。惟查：(一)本件被告於
    肇事後，留在現場，並在有偵辦犯罪職務之公務員發覺前，
    向到場之警察自首而接受裁判，雖其後否認其有過失，仍無
    礙自首之規定，原審法院未認定其自首，並依自首之規定減
    輕其刑，即有未洽。(二)原審於科刑時，係審酌被告過失程度
    、所生損害及「犯罪後迄未與被害人家屬達成和解賠償損害
    」等一切情狀，而被告於原審判決後已與被害人家屬達成民
    事和解，被害人家屬甲○○於本院更(一)審準備程序已到庭敘
    明，此部分原審未及審酌。被告上訴意旨否認有過失之部分
    雖無理由，惟被告請求從輕量刑部分，經核尚非全無理由，
    原判決既因時空因素，未及審酌和解之情，併有上揭可議之
    處，自仍應由本院將原判決撤銷改判。爰審酌被告過失程度
    、所生損害、被害人亦與有過失及被告犯罪後否認犯罪未向
    被害人家屬表達歉意等一切情狀，量處如主文第2 項所示之
    刑。
六、查被告並無前科紀錄，素行良好，有本院被告全國前案紀錄
    表可考，其於案發後已與被害人家屬達成和解，業經被害人
    家屬甲○○於本院更(一)審準備程序到庭敘明。被告雖因一時
    疏未注意兩車併行之間隔致肇事而罹刑章，且造成許享全死
    亡之難以彌補之悲劇，然被告非故意犯罪，惡性匪大，如受
    此短期自由刑之執行，或因此而造成整個家庭及個人難以逆
    料之影響，本院審酌被告犯罪後已與被害人家屬達成和解，
    賠償部分損失，經此偵審教訓，當知警愓，應無再犯之虞，
    因認對其所宣告之刑以暫不執行為當，併予宣告緩刑4 年，
    以勵自新。
據上論斷，應依刑事訴訟法第369條第1項前段、第364條、第299
條第1項前段、刑法第276條第2項、第62條前段、第74條第1款，
罰金罰鍰提高標準條例第1條前段，判決如主文。
本案經檢察官周志榮到庭執行職務。
中　　華　　民　　國　　94　　年　　4 　　月　　4 　　日
                  臺灣高等法院刑事第七庭
                      審判長法  官  蔡秀雄
                            法  官  林明俊
                            法  官  蘇素娥
以上正本證明與原本無異。
如不服本判決，應於收受送達後十日內向本院提出上訴書狀，其
未敘述上訴之理由者並得於提起上訴後十日內向本院補提理由書
（均須按他造當事人之人數附繕本）。
                            書記官  何閣梅
中　　華　　民　　國　　94　　年　　4 　　月　　4 　　日
附錄：本案論罪科刑法條全文
中華民國刑法第276條
 (過失致死罪)
因過失致人於死者，處二年以下有期徒刑、拘役或二千元以下罰
金。
從事業務之人，因業務上之過失犯前項之罪者，處五年以下有期
徒刑或拘役，得併科三千元以下罰金。
